臺灣高等法院花蓮分院刑事判決
111年度上訴字第53號
上  訴  人  臺灣花蓮地方檢察署檢察官
上  訴  人  
即  被  告  賴紹謙


選任辯護人  李巧雯律師(法扶律師)
上列上訴人因被告偽造有價證券等案件，不服臺灣花蓮地方法院
111年度訴字第6號中華民國111年3月30日第一審判決（起訴案號
：臺灣花蓮地方檢察署110年度偵字第2144號），提起上訴，本
院判決如下：
    主  文
上訴均駁回。
    犯罪事實及理由
本院審理範圍
㈠「(第1項)上訴得對於判決之一部為之。(第2項)對於判決之一
  部上訴者，其有關係之部分，視為亦已上訴。但有關係之部分
  為無罪、免訴或不受理者，不在此限。(第3項)上訴得明示僅
  就判決之刑、沒收或保安處分一部為之。」刑事訴訟法(下稱
  刑訴法)第348條定有明文。又刑訴法第348條第3項立法意旨為
  尊重當事人設定攻防之範圍，並減輕上訴審審理之負擔，容許
  上訴權人僅針對刑、沒收或保安處分一部提起上訴，其未表明
  上訴之認定犯罪事實部分，則不在第二審之審判範圍。
㈡本件原審判決後，檢察官僅就原判決犯罪事實欄㈢有關適用刑
  法第59條及宣告刑部分上訴，被告則針對原審所處之各罪宣告
  刑及未諭知緩刑部分上訴，依上開說明，本院僅得就兩造上訴
  範圍予以審理。至原判決關於被告之犯罪事實、所犯法條、沒
  收等，兩造既未表明上訴，即非本院審判範圍。從而，就被告
  之犯罪事實、所犯法條、沒收等認定、所憑理由及證據，均逕
  引用第一審判決書之記載。
上訴理由
㈠檢察官：原審就被告犯如原判決犯罪事實欄㈢所示偽造有價證
  券罪，依刑法第59條酌減其刑，惟所持理由，應屬刑法第57條
  之審酌範疇，非刑法第59條審酌依據。而刑法第201條之罪，
  本未以大量偽造有價證券為要件，本案被告與相同犯罪之行為
  人相較，並無特殊原因及環境因素而客觀上足以引起一般同情
  ，原判決逕依刑法第59條予以酌減，難認有當。另，原審就此
  部分犯罪事實之量刑，未考量被告尚未與系爭偽造本票之票據
  名義人張閔婷和解，亦有未洽等語。
㈡被告：伊雖謊稱張閔婷有資金需求，惟係以自己為債務人借款
  ，目的係因資金周轉困難，又恐遭暴力討債，實非惡性重大、
  蓄意擾亂金融秩序之人。本案偽造之有價證券未流通市面，所
  生損害輕微。是請求減輕刑期，使伊能工作清償本案相關債務
  。伊無財產犯罪前科，經此教訓已知所警惕，無再犯之虞，請
  宣告緩刑等語。
駁回上訴之理由
㈠原審關於原判決犯罪事實欄㈢，依刑法第59條規定酌減，並無
  不當。
⒈是否適用刑法第59條規定酌減其刑，乃屬法院得依職權自由裁
  量之事項，除其裁量權之行使，明顯違反比例原則外，不得任
  意指為違法(最高法院93年度台上字第1159號、76年度台上字
  第73號刑事判決要旨參照)。而刑法第59條所謂「犯罪之情狀
  」，與同法第57條規定科刑時應審酌之一切情狀，並非有截然
  不同之領域，於裁判上酌減其刑時，仍得就包括同法第57條所
  列舉事項之犯罪一切情狀，依其程度予以全盤考量，審酌其犯
  罪有無特殊之原因與環境，在客觀上足以引起一般同情，以及
  宣告法定（或依法減輕後）最低刑度，是否猶嫌過重等可憫恕
  之事由，以為判斷（最高法院107年度台上字第4016號、106年
  度台上字第263號刑事判決意旨參照）。
⒉又同為偽造有價證券之人，其原因動機不一，犯罪情節未必盡
  同，或大量偽造向不特定人行使，流通市場，擾亂金融秩序，
  甚或一時情急而起意為之，數量非多，可查其去向者亦有之，
  其偽造有價證券行為所造成危害社會之程度自屬有異，法律科
  處此類犯罪，所設之法定本刑卻同為「3年以上10年以下有期
  徒刑，得併科新臺幣9萬元以下罰金」，處罰甚重，於此情形
  ，倘依其情狀處最輕本刑以下之有期徒刑，即足以懲儆，並可
  達防衛社會之目的者，自可依客觀之犯行與主觀之惡性二者加
  以考量其情狀，是否有可憫恕之處，適用刑法第59條之規定酌
  量減輕其刑，期使個案裁判之量刑，能斟酌至當，符合比例原
  則。
⒊原審已說明：被告係為求借錢周轉，始一時失慮，於借款時，
  偽造系爭本票持以行使，其行使之對象僅1人，且逾授權範圍
  之票面金額非鉅，尚未經轉讓、流通而為第三人取得，對市場
  交易秩序所造成之危害性，有別於智慧型經濟犯罪大量偽造有
  價證券用以販賣或詐欺而嚴重擾亂社會金融秩序之情形。而刑
  法第201條第1項所定3年以上有期徒刑之法定刑，乃係基於有
  價證券之廣大流通性，如有偽造，勢將對以信用為基礎之金融
  交易秩序造成不可預估之嚴重損害，此與被告本案情節顯屬有
  別。是就被告本案所犯偽造有價證券罪，認縱科以刑法第201
  條第1項法定最輕本刑有期徒刑3年，猶屬情輕法重，難謂符合
  罪刑相當性及比例原則，在客觀上足以引起一般之同情，尚值
  憫恕，而依刑法第59條規定，酌減其刑等旨。
⒋經核，本案被告偽造有價證券之犯罪情節，其惡性相較於專以
  大量偽造，持向不特定人行使，詐取高額不法利益之行為人或
  犯罪集團，二者難謂相當，且所偽造之有價證券(即系爭本票)
  數量僅1張，目的為借款擔保，金額非鉅，行使對象1人且特定
  ，尚未流通市場，是其行為尚未造成無可彌補之鉅大危害，所
  造成之社會整體危害程度亦較輕微，衡其犯罪情狀尚非重大惡
  極，在客觀上顯非不可憫恕。是依被告客觀犯行與主觀惡性二
  者加以考量其犯罪情狀，與被告所犯偽造有價證券罪之法定本
  刑相較，縱令對其科以最低度法定刑，猶嫌過重，客觀上以一
  般國民生活經驗及法律感情加以檢驗，實屬情輕法重，當足以
  引起一般人之同情，而顯有憫恕之處。是故，原審適用刑法第
  59條予以酌減，除已說明理由甚詳，且核未逾越法律賦予法院
  得為裁量權行使之界限，亦無明顯違背比例原則之情形，自不
  能任意指為違法。又刑法第59條所謂「犯罪之情狀」，得就同
  法第57條所列舉事項之犯罪一切情狀，依其程度予以全盤考量
  ，則原審經整體審酌後，認有情輕法重可憫之情，依前揭說明
  ，並無違誤。從而，檢察官上訴意旨泛指原判決就被告偽造有
  價證券罪部分依刑法第59條規定酌減其刑不當，並無理由。
㈡原審關於原判決犯罪事實欄㈠至㈢所為之宣告刑，並無不當。
⒈量刑輕重，係屬事實審法院得依職權自由裁量之事項，苟已斟
  酌刑法第57條各款所列情狀而未逾越法定刑度，不得遽指為違
  法；刑罰之量定，固屬法院自由裁量之職權行使，但仍應審酌
  刑法第57條所列各款事由及一切情狀，為酌量輕重之標準，並
  非漫無限制。在同一犯罪事實與情節，如別無其他加重或減輕
  之原因，下級審法院量定之刑，亦無過重或失輕之不當情形，
  則上級審法院對下級審法院之職權行使，原則上應予尊重(最
  高法院72年台上字第6696號、85年度台上字第2446號刑事判決
  要旨參照)。
⒉原審量刑已說明：審酌被告為順利向告訴人杜小玲(下稱告訴人
  )借款，竟向告訴人施以詐術，致告訴人陷於錯誤而悉數貸與
  如原判決犯罪事實㈠、㈢所示款項，不僅侵害告訴人之財產法益
  ，亦有害票據名義人之權利，更危害票據流通及金融交易秩序
  ；另其不思以正當方法賺取金錢，為貪圖不法利益，利用持有
  被害人張閔婷所有40萬元現金之機會，將之侵占入己，均值非
  難；且因被告與告訴人就賠償金額之給付方式無法達成共識，
  故雙方迄未成立調解，未賠償告訴人之損失；復衡酌被告犯後
  坦認犯行，犯後態度尚可；兼衡被告自陳高職畢業之智識程度
  、從事餐飲業，月薪約新臺幣(下同)2萬元至3萬元之生活狀況
  ，及其犯罪目的、動機、手段、獲利程度等一切情狀，分別量
  處如原判決附表各編號主文欄所示之刑，併就得易科罰金部分
  ，諭知易科罰金折算標準等旨。
⒊經核，從原判決內容為整體觀察，原審顯以行為人之責任為基
  礎，具體斟酌刑法第57條各款所列情狀，兼顧相關所有罪名有
  利與不利之科刑資料，並無漏未審酌量刑因子之缺失，且在法
  定刑度內，酌量科刑，無偏執一端，致明顯失出失入情形，客
  觀上並未逾越法定刑度，亦與罪刑相當原則無悖，難認有濫用
  其裁量權限。
⒋刑法「有價證券罪」章處罰規定之立法目的，在保障財產權利
  證明之真實性，確保交易安全，以維護公共信用，所保護之法
  益為公共信用。原審就被告被訴偽造有價證券部分，量刑已考
  量其行為侵害票據名義人(即張閔婷)之權利，且張閔婷與被告
  於案發時為男女朋友關係，於偵查中表示不願提出告訴，嗣雖
  於原審安排之調解期日到場，惟未表示意見(原審卷第97、99
  頁，本院卷第80頁)，則張閔婷對於被告以其名義偽造系爭本
  票乙事，有無索賠之意，尚非明確。參以，系爭本票現仍由告
  訴人持有中，被告既坦認偽造，就偽造之票面金額即應對告訴
  人負損害賠償之責，則張閔婷遭告訴人依票據權利追索給付之
  風險即為甚低，所受損害應屬有限。況且，決定責任刑範圍的
  指標是該當犯罪行為本身，犯行後所生事實，乃犯罪終了後所
  生，原則上對於責任刑範圍的決定並無明顯的關係。從而，原
  審就偽造有價證券罪之量刑雖未提及被告與張閔婷和解情形，
  然對量刑基礎無重大影響，故檢察官執以指摘原審此部分量刑
  有過輕之不當，難認有理。
⒌至被告上訴請求再予減輕刑度之事由，原審量刑時已詳加酌量
  ，所量處之各罪宣告刑，均落於低度刑數值區間，並無過重而
  違反比例原則、罪刑相當原則之不當。被告上訴後，僅於審理
  終結後，自行再匯款5,000元予張閔婷，相較於告訴人及張閔
  婷所受損害，相差甚鉅，對於本案犯行所生損害彌補甚微，量
  刑基礎難認有何明顯變動，則其泛言請求再予從輕量刑，要屬
  無據。
㈢原審未為緩刑宣告，洵屬合法。
⒈緩刑制度首重再犯罪的預防，唯有對受判決人本身有充分瞭解
  ，例如依其過去生涯，可知犯罪行為人所曾接受的教育，從犯
  罪的狀態瞭解行為人的行為動機、目的，從犯罪後態度推知行
  為人對其行為的看法，從生活狀況與環境推測其將來的發展等
  ；才能判斷其在緩刑期間，與之後的生活中是否會再犯罪。亦
  即藉由前述各種因素對犯罪行為人為整體評價，作為法院判斷
  該行為人是否適宜被宣告緩刑，以及進一步依據個案情況決定
  緩刑期間，及所應採取的積極協助措施，並將之作為緩刑宣告
  的負擔或條件。綜上，是否宣告緩刑、緩刑期間長短、及所附
  加之負擔或條件，均屬法院裁量之範圍(最高法院101年度台上
  字第5586號刑事判決參照)。
⒉本件被告所犯，均與財產犯罪相關，動機皆為資金周轉應急。
  可知被告行為時之經濟狀況並非良好。又被告之債權人非少，
  甚且於通訊軟體LINE成立「For 債務」群組；而就告訴人於原
  審提出之上開群組對話訊息(原審卷第129頁至第141頁) ，被
  告坦承與該群組成員「○○」、「○○○」、「○○CC」有債務關係(
  本院卷第79頁)；被告並供陳：我的債主有5人，也有跟當舖借
  錢。我現於戶籍地經營○○生意，每月收支為：淨收入約3萬元
  至4萬元，開支2萬5千元，另需拿3萬元去還債等語(本院卷第7
  9頁至第80頁)；基上，足見除本案相關債務外，被告尚有其他
  負債，且被告經濟狀況，顯入不敷出，相較於犯罪時環境，現
  況並無明顯改善之處，誘發其再犯罪之因子仍未消除。而關於
  如何避免再犯，被告僅稱：待本案結果，我會好好工作，努力
  償還被害人等語(本院卷第80頁)，全無具體作為，則其泛稱不
  會再犯，即難信實。
⒊本件被告所犯均為財產法益犯罪，然迄未與被害人達成和解，
  全無填補損害之作為，倘率予緩刑宣告，恐非事理之平，也有
  悖於國民法律情感之疑慮。
⒋又被告所犯偽造有價證券罪，為最輕本刑1年以上有期徒刑之罪
  。依法院加強緩刑宣告實施要點第7點第1款規定，亦以不宣告
  緩刑為宜。按刑法第74條第1項所謂「受2年以下有期徒刑之宣
  告」，被告於本案如係犯單純一罪、實質上或裁判上一罪者，
  固係指所宣告或處斷上一罪之宣告刑而言；然本案如係數罪併
  罰，則係指依各罪宣告刑所定之執行刑。換言之，被告於本案
  犯數罪併罰之案件，除各罪之宣告刑均未逾越有期徒刑2年（
  以下均簡稱年、月，省略有期徒刑）以外，且所定之執行刑亦
  不得超過2年，始得宣告緩刑（最高法院111年度台上字第1542
  號判決參照）。查被告所犯3罪，各被宣告5月、5月、2年，前
  二罪並合併定其應執行刑8月，如易科罰金以新台幣1千元折算
  壹日。雖被告所犯3罪，因刑法第50條第1項但書第1款規定，
  所犯前二罪與第三罪，（法院於宣判時固）不得合併定執行刑
  ，但所犯前二罪，仍係被宣告有期徒刑（僅係得易刑），實質
  上來說，其應執行刑度業已超過2年（尤其，檢察官如依刑法
  第50條第2項聲請定執行刑，依刑法第51條第5款規定，執行刑
  顯會超過2年），參照上開最高法院見解，應不得宣告緩刑。
⒌經審酌上情，從本案被告犯罪動機、情節、過往及現在所處環
  境與經濟狀況、犯後迄未填補損害之表現等情，認被告再為類
  似犯罪之風險非低，有以監禁以達威嚇與矯治之必要。從而，
  原審未為緩刑諭知，核無違誤，被告上訴指摘原判決未宣告緩
  刑不當，並無理由。
綜上，兩造執前詞上訴，均無理由，咸予駁回。
據上論斷，應依刑事訴訟法第368條、第373條，判決如主文。
本案經檢察官張君如提起公訴，檢察官林于湄提起上訴，檢察官
施慶堂到庭執行職務。
中　　華　　民　　國　　111 　年　　8 　　月　　29　　日
                  刑事庭審判長法  官  林信旭
                              法  官  劉雪惠
                              法  官  廖曉萍
以上正本證明與原本無異。　　　　　　　　　　　　　　　
詐欺罪及侵占罪部分，不得上訴。
偽造有價證券罪部分，得上訴。如不服本判決，應於收受送達後
20日內向本院提出上訴書狀，其未敘述理由者，並得於提起上訴
狀後20日內向本院補提理由書（均須按他造當事人之人數附繕本
）「切勿逕送上級法院」。
告訴人或被害人如對於本判決不服者，應具備理由請求檢察官上
訴，其上訴期間之計算係以檢察官收受判決正本之日期為準。
因疫情而遲誤不變期間，得向法院聲請回復原狀。
中　　華　　民　　國　　111 　年　　8 　　月　　29　　日
                              書記官  廖子絜